臺灣新北地方法院民事裁定　　　 110年度消債職聲免字第80號
聲　請　人　楊志宏　
代　理　人　高啟霈律師
相　對　人　彰化商業銀行股份有限公司

法定代理人　凌忠嫄　
代　理　人　陳雅鈺　
相　對　人　台北富邦商業銀行股份有限公司

法定代理人　程耀輝　


相　對　人　滙豐（台灣）商業銀行股份有限公司

法定代理人　麥康裕　


相　對　人　永豐商業銀行股份有限公司

法定代理人　陳嘉賢　
代　理　人　呂亮毅　
相　對　人　玉山商業銀行股份有限公司

法定代理人　黃男州　
代　理　人　朱君逸　
相　對　人　中國信託商業銀行股份有限公司


法定代理人　利明献　


相　對　人　台新資產管理股份有限公司

法定代理人　吳統雄　
相　對　人　萬榮行銷股份有限公司

法定代理人　許勝發　


相　對　人　良京實業股份有限公司

法定代理人　平川秀一郎



相　對　人　新加坡商艾星國際有限公司台灣分公司

法定代理人　曾慧雯　


相　對　人　富邦產物保險股份有限公司

法定代理人　羅建明　
代　理　人　沈里麟　

上列當事人間因消費者債務清理事件聲請免責，本院裁定如下：
    主  文
聲請人楊志宏應予免責。
    理  由
一、按法院為終止或終結清算程序之裁定確定後，除別有規定外
    ，應以裁定免除債務人之債務。惟按法院裁定開始清算程序
    後，債務人有薪資、執行業務所得或其他固定收入，扣除自
    己及依法應受其扶養者所必要生活費用之數額後仍有餘額，
    而普通債權人之分配總額低於債務人聲請清算前2 年間，可
    處分所得扣除自己及依法應受其扶養者所必要生活費用之數
    額者，法院應為不免責之裁定，但債務人證明經普通債權人
    全體同意者，不在此限。另債務人有下列各款情形之一者，
    法院應為不免責之裁定，但債務人證明經普通債權人全體同
    意者，不在此限：（一）於7 年內曾依破產法或本條例規定
    受免責；（二）隱匿、毀損應屬清算財團之財產，或為其他
    不利於債權人之處分；（三）捏造債務或承認不真實之債務
    ；（四）聲請清算前2 年內，因消費奢侈商品或服務、賭博
    或其他投機行為，所支出之總額逾該期間可處分所得扣除自
    己及依法應受其扶養者所必要生活費用之半數，或所負債務
    之總額逾聲請清算時無擔保及無優先權債務之半數，而生開
    始清算之原因；（五）於清算聲請前1 年內，已有清算之原
    因，而隱瞞其事實，使他人與之為交易致生損害；（六）明
    知已有清算原因之事實，非基於本人之義務，而以特別利於
    債權人中之一人或數人為目的，提供擔保或消滅債務；（七
    ）隱匿、毀棄、偽造或變造帳簿或其他會計文件之全部或一
    部，致其財產之狀況不真確；（八）故意於財產及收入狀況
    說明書為不實之記載，或有其他故意違反本條例所定義務之
    行為。消費者債務清理條例（下稱消債條例）第132 條、第
    133 條及第134 條分別定有明文。準此，法院為終止或終結
    清算程序之裁定確定後，原則上應以裁定免除債務人之債務
    ，除非具有消費者債務清理條例第133 條前段、第134 條前
    段各款所定情形之一，法院始得為不免責之裁定。
二、本件聲請人即債務人楊志宏於民國107 年12月11日向本院聲
    請債務清理之調解，嗣因調解不成立，聲請人具狀聲請消費
    者債務清算，經本院108 年度消債清字第39號裁定自108 年
    8 月19日下午4 時開始清算程序，並命司法事務官進行清算
    程序。嗣經本院民事執行處司法事務官於110 年3 月29日以
    108 年度司執消債清字第105 號裁定終止清算程序，並經確
    定在案等情，業經本院職權調閱上開卷宗查明屬實。則依消
    債條例第132 條規定，本院即應審酌聲請人是否有消費者債
    務清理條例第133 條、第134 條所定應為不免責裁定之情形
    。
三、本院於110 年4 月30日通知債務人及全體債權人，就應否裁
    定免除債務人債務乙節表示意見，意見略以：
㈠、彰化商業銀行股份有限公司表示：本件清算程序開始後債務
    人提出其所有於臺北市○○區○○路00號房地所有權之潛在
    應繼分價值為清算財產，並以等值現金新臺幣（下同）19萬
    元供債權人分配，除此之外並無提出其他清償方法以履行債
    務。債務人現年60歲（50年次），距離勞工強制退休年齡65
    歲尚有5 年，其日後之生產力、經濟能力並非完全無法期待
    ，若債務人僅提出現階段之清算財產總額19萬元後即免除債
    務，實有悖於消債條例應衡平債務人經濟生活之更生並兼顧
    保障債權人公平受償之立法意旨。是本件應仍有消債條例第
    133 條所定之不免責事由存在，應不予免責等語。
㈡、台北富邦商業銀行股份有限公司表示：聲請人在尚有固定所
    得前提下，卻不積極與各債權人勉力達成債務協商。請法院
    詳審消債條例第133 條前段規定，對聲請人所發生之債務裁
    定不予免責等語。
㈢、滙豐（台灣）商業銀行股份有限公司表示：請查明聲請人聲
    請清算前2 年迄今有無出國搭乘國內外航線、投資投機性商
    品及往來券商之股票交易明細。又債務人因清算程序終結普
    通債權人分配總額為19萬元，請調查聲請人聲請清算程序前
    2年實際收入與支出情況等語。
㈣、永豐商業銀行股份有限公司表示：請法院依職權裁定等語。
㈤、玉山商業銀行股份有限公司表示：不同意債務人免責，請詳
    查債務人是否具消債條例第133 條、第134 條各款所定之不
    免責事由等語。
㈥、中國信託商業銀行股份有限公司表示：不同意債務人免責，
    請詳查債務人是否具消債條例第133 條、第134 條各款所定
    之不免責事由。另債務人每月入不敷出，就超支部分債務人
    係如何負擔，是否另有收入未列於財產及收入狀況說明書，
    亦或有隱匿財產之事實等語。
㈦、台新資產管理股份有限公司表示：不同意債務人免責，請詳
    查債務人是否具消債條例第133 條、第134 條各款所定之不
    免責事由，諸如查詢債務人入出境資料以確認其是否奢侈浪
    費或隱匿財產之行為等語。
㈧、萬榮行銷股份有限公司表示：不同意債務人免責，請詳查債
    務人是否具消債條例第133 條、第134 條各款所定之不免責
    事由等語。
㈨、良京實業股份有限公司表示：請求本院向中華民國人壽保險
    商業公會函查債務人有無以自己為要保人、嗣後變更要保人
    或質借未償還之商業保險保單，如法院查有實據，則其隱匿
    財產之行為，即屬消債條例第134 條第2 、8 款不免責事由
    。
㈩、新加坡商艾星國際有限公司台灣分公司表示：本件清算程序
    後，因查得債務人名下有土地及建物，並由債務人提出等值
    19萬元做為該土地及建物之換價，供債權人分配。債務人得
    於短時間內提出19萬元以供分配，卻無思與債權人協商還款
    方案，逕為聲請免責，符合消債條例第134 條第7 款不免責
    事由等語。
、富邦產物保險股份有限公司未具狀表示意見，亦未於本院調
    查期日到庭。
、聲請人表示：聲請人無消債條例第133 條、第134 條各款之
    不免責事由等語。
四、本院茲就債務人未清償之債務是否應予免責，審酌如下：
    本件聲請人是否有消債條例第133 條所定不應予免責之事由
    ，應符合「於清算程序開始後債務人有薪資、執行業務所得
    或其他固定收入，扣除自己及依法應受其扶養者所必要生活
    費用之數額後仍有餘額」及「普通債權人之分配總額低於債
    務人聲請清算前二年間，可處分所得扣除自己及依法應受其
    扶養者所必要生活費用之數額」此兩要件。
㈠、聲請人無消債條例第133 條所定應不予免責之事由：
  ⒈聲請人主張聲請本件清算程序前2 年即105 年12月11日至10
    7 年12月11日期間，從事工地打零工之工作，並無確定的任
    職單位，薪資每月約8,000 元，於收工後以現金領取，及其
    子每月接濟5,000 元等情（本院卷第129 頁），業經其提出
    收入切結書、財政部北區國稅局105 至107 年度綜合所得稅
    各類所得資料清單、勞工保險被保險人投保資料表等件附卷
    為憑（本院107 年度司消債調字第824 號卷《下稱調解卷》
    第31頁、本院108 年度消債清字第39號卷《下稱清算卷》第
    63至68頁、第122 頁、第127 至129 頁、第139 頁），堪信
    為真實。是以，本院聲請人於本件聲請清算程序前2 年收入
    共計31萬2,000 元【計算式：（8,000 ＋5,000 ）×24＝31
    2,000 】。又聲請人主張聲請本件清算程序前2 年每月必要
    生活費為：膳食費9,600 元、交通費2,000 元、房屋租金3,
    000 元、日常用品費2,500 元、瓦斯費300 元、電信費200
    元，共計1 萬7,600 元（本院卷第129 頁）。本院審酌聲請
    人之家庭親屬狀況、工作型態、社會經濟消費之常情，認聲
    請人上開必要生活費用項目未逾一般人生活程度，尚屬合理
    。是本院酌認聲請本件清算程序前2 年每月生活必要支出共
    計42萬2,400 元（計算式：
    17,600元×24＝422,400 元）。從而，本件聲請人於本件聲
    請清算程序前2 年收入31萬2,000 元，扣除必要生活支出42
    萬2,400 元後，已無剩餘。
  ⒉聲請人主張於本件清算程序開始後即自108 年8 月19日起至
    110 年4 月止，每月收入來源為臨時工薪資約8,000 元，薪
    資以現金領取，及與朋友從事打掃清潔衛生工作，一日收入
    為1,250 元，約已打掃30幾次等情，業據聲請人陳報在卷（
    本院卷第131 頁、第275 頁）。審酌聲請人於上開期間並無
    綜合所得稅扣稅資料及勞保投保紀錄，有本院依職權調閱聲
    請人之稅務電子閘門資料附卷可查（本院卷第149 至155 頁
    、第165 頁），堪認聲請人主張於上開期間係從事臨工之不
    固定工作，係屬真實。是以，本院酌認聲請人清算程序開始
    後收入共計為20萬5,500 元（計算式；8,000 ×21＋1,250
    ×30＝205,500 ）。又聲請人主張聲請本件清算程序開始後
    至110 年4 月止，每月必要生活費為：膳食費9,600 元、交
    通費2,000 元、房屋租金3,000 元、日常用品費2,500 元、
    瓦斯費300 元、電信費200 元，共計1 萬7,600 元等情（本
    院卷第129 頁）。審以聲請人目前家庭親屬狀況、工作型態
    、社會經濟消費之常情，認聲請人上開必要生活費用項目未
    逾一般人生活程度，尚屬合理。是以，聲請人清算程序開始
    後必要支出數額為36萬9,600 元（計算式；17,600×21＝36
    9,600 ）。從而，本件聲請人清算程序開始後收入20萬5,50
    0 元，扣除必要生活支出36萬9,600 元，已無剩餘。
  ⒊綜上，本件聲請人於聲請清算前2 年間，及清算程序開始後
    之收入扣除自己必要生活費用，均無餘額。且本件普通債權
    人於本件清算執行程序共受分配19萬元，有本院消債中心清
    算事件金額分配表在卷可稽（本院108 年度司執消債清字第
    105 號《下稱司執卷》卷二第145 頁），並無低於聲請人聲
    請清算前2 年間，可處分所得扣除自己與依法應受其扶養者
    所必要生活費用之數額。是本院酌認聲請人並無消債條例第
    133 條所定應不予免責之事由。
㈡、聲請人無消債條例第134 條各款所定應不予免責之事由：
  ⒈按債務人於聲請清算前二年內，因消費奢侈商品或服務、賭
    博或其他投機行為，所負債務之總額逾聲請清算時無擔保及
    無優先權債務之半數，而生開始清算之原因，法院應為不免
    責之裁定，消債條例第134 條第4 款規定。本件聲請人係於
    107 年12月11日向本院具狀聲請清算，本院應以其聲請清算
    程序前2 年期間審查有無奢侈浪費、消費奢侈商品或服務等
    不當行為。經查，聲請人於聲請清算程序前2 年並無入出境
    紀錄，亦無於集中交易市場買賣有價證券等情，有內政部移
    民署函文、臺灣證券交易所股份有限公司函文在卷可稽（本
    院卷第77頁、第291 頁）。又聲請人雖分別有於台灣人壽保
    險股份有限公司、全球人壽保險股份有限公司投保健康險各
    1 張，然該2 張保單之要保人均為聲請人之子，且均無保單
    價值準備金或解約金等情，有中華民國人壽保險商業同業公
    會「保險業通報作業資訊系統」資料查詢結果回覆書、台灣
    人壽及全球人壽保單投保證明表及函文附卷可稽（清算卷第
    29頁、第135 至137 頁、執行卷一第60頁、第64頁）。另本
    院審酌玉山銀行、彰化銀行、永豐銀行提出之聲請人歷史消
    費紀錄（本院卷第81頁、第99至105 頁、第113 頁），聲請
    人並無於聲請清算程序前2 年消費奢侈商品或服務。從而，
    本件聲請人無消債條例第134 條第4 款所定不免責事由。
  ⒉至於相對人即債權人主張請法院審酌聲請人有無消債條例第
    134 條各款之情形等語，惟消債條例關於清算程序係以免責
    主義為原則，不免責為例外，倘債權人主張聲請人有消債條
    例第134 條各款所定不免責之情事，即應由債權人就聲請人
    有合於上開各款要件之事實，提出相當之事證證明之，惟相
    對人既未具體說明或提出相當事證證明，且本院復查無聲請
    人有何消債條例第134 條所列各款之不免責事由，自難認聲
    請人有消債條例第134 條各款所定之情事。
五、綜上所述，本件聲請人經法院為清算程序終結之裁定確定，
    既無消債條例第133 條或第134 條各款所定之不應免責情形
    存在，自應以裁定免除債務人之債務，是聲請人聲請免責，
    自應准許，爰裁定如主文。
中    華    民    國   110    年    10    月    29    日
                  民事第七庭    法  官  王婉如
以上正本係照原本作成。
如不服本裁定，得於收受裁定正本後10日內向本院提出抗告狀，
並繳納抗告裁判費新台幣1,000元整。
中    華    民    國  110     年    11    月     1    日
                                書記官  鄔琬誼